【裁判字號】    98,簡上,115
【裁判日期】    981111
【裁判案由】    恐嚇取財
【裁判全文】
臺灣臺南地方法院刑事判決             98年度簡上字第115號
上  訴  人  臺灣臺南地方法院檢察署檢察官
上  訴  人  乙○○
即  被  告
上列上訴人因被告恐嚇取財案件，均不服本院98年度簡字第479
號中華民國98年3月17日第一審判決（聲請案號：97年度偵字第
17796號），分別提起上訴後（檢察官上訴案號：98年度上字第
100號），臺灣臺中地方法院檢察署檢察官、臺灣臺南地方法院
檢察署檢察官且均聲請併案審理（臺灣臺中地方法院檢察署98年
度偵字第5565號、臺灣臺南地方法院檢察署98年度偵字第3532號
、第5625號、第5111號），本院管轄之第二審合議庭判決如下：
    主  文
原判決撤銷。
乙○○幫助犯恐嚇取財罪，累犯，處有期徒刑陸月，如易科罰金
，以新臺幣壹仟元折算壹日。
    事  實
一、乙○○前於民國88年、90年間曾因竊盜案件，經臺灣臺南地
    方法院分別判處有期徒刑10月、1年6月確定，經接續執行，
    於91年5月10日縮短刑期假釋出監，復於假釋期間內之92年
    間，再因竊盜案件，經臺灣高等法院臺南分院判處有期徒刑
    3月確定，再與上開假釋經撤銷後之殘刑有期徒刑10月又17
    日合併，而於94年1月14日縮刑期滿執行完畢。詎乙○○仍
    不知悔改，能預見提供帳戶之存摺、提款卡及提款卡密碼供
    他人使用，可能為他人用於財產犯罪，竟基於幫助他人犯罪
    之不確定故意，於97年10月23日前某日，將其兄莊福慶所有
    之臺灣土地銀行永康分行（以下稱為土地銀行）帳號000000
    000000號帳戶之存摺、提款卡及密碼，交予姓名年籍均不詳
    之成年人。嗣該帳戶為擄鴿勒贖集團取得，而於附表所示時
    間，向附表所示之人恫稱擄獲其賽鴿，如不依指示匯款至前
    揭莊福慶帳戶，將對賽鴿不利等語，至附表所示之人均心生
    畏懼，而匯入附表所示款項。
二、案經臺南縣警察局善化分局報告臺灣臺南地方法院檢察署檢
    察官偵查後提起公訴，及臺南縣警察局善化分局、嘉義縣警
    察局竹崎分局、臺中市警察局第五分局分別報告臺灣臺南地
    方法院檢察署、臺中地方法院檢察署聲請併案審理。
    理  由
一、程序方面：
  (一)本件上訴人即被告乙○○於言詞辯論期日，經合法傳喚，無
    正當之理由而不到庭，爰不待其陳述，逕行判決。
  (二)次按被告以外之人於審判外之陳述，經當事人於審判程序同
    意作為證據，法院審酌該言詞陳述或書面陳述作成時之情況
    ，認為適當者，亦得為證據，刑事訴訟法第159條之5第1項
    定有明文。查被告於本院準備程序中，對本件證人即被告之
    兄莊福慶，被害人徐保同、王聖昌、郭文敬、陳淑惠、許中
    庸等分別於警詢中所為陳述之證據能力均不爭執，且本院依
    卷內資料審酌該警詢作成時之情況，亦認為並未有何違背法
    律或其他相關規定之情事，而應認為適當，是依刑事訴訟法
    第159條之5第1項之規定，前開證人於警詢中所作之筆錄，
    均為傳聞法則之例外而具有證據能力，本院自得引為判決參
    考之依據；至檢察官所引用之其餘供述及非供述證據，被告
    於本案言詞辯論終結前，均未爭執其證據能力，本院審酌各
    該證據均非違法蒐證取得之證據，復經本院於審判期日就上
    開證據依法進行調查、辯論，依法應有證據能力，均先予敘
    明。
二、訊據被告乙○○固坦承有使用其兄莊福慶所有之上開土地銀
    行帳戶事實，然矢口否認有交付該帳戶存摺、提款卡、密碼
    供他人使用之行為，辯稱該帳戶之存摺、提款卡係於97年10
    月14日下午5時30分許，在臺南縣柳營鄉郵局撥打公用電話
    時，與手提袋一併遺失，該帳戶之密碼則寫在小紙條上與存
    摺放在一起，伊有前往警察局報案，但因為該帳戶內並沒有
    存款，所以沒有辦理掛失云云。經查：
  (一)本件系爭土地銀行帳戶，乃案外人即被告之兄莊福慶依被告
    要求，於95年9月4日開設後，將該帳戶交付被告使用之情，
    已據證人莊福慶於警詢、偵訊中證述甚明，並有該帳戶之開
    戶資料附卷可稽，被告此部分自白，與事實相符，可以採信
    。
  (二)另證人王聖昌、郭文敬、徐保同係分別於附表所示時間，接
    獲擄鴿勒贖集團電話稱渠等賽鴿遭擄獲，為免賽鴿遭到不利
    始依指示而匯款等情，亦為王聖昌、郭文敬、徐保同分別於
    警詢中指訴明確，並有匯款執據、證人莊福慶系爭帳戶之往
    來明細可佐，該帳戶已遭犯罪集團作為收受被害人匯款所用
    ，亦屬無疑。
  (三)被告雖辯稱該帳戶之存摺、提款卡與密碼，係遺失而非交付
    他人使用云云，然查：
    1.被告於警詢、偵訊中，均稱該帳戶之存摺與提款卡係放在
      一手提袋內（提款密碼則書寫在小紙條上與存摺放在一起
      ），伊於97年10月14日下午5時30分許，在臺南縣柳營鄉
      柳營郵局打公用電話時，將該手提袋放置在公用電話上，
      離去時因未將手提袋拿走，俟發現時該手提袋已經遺失云
      云。惟證人即被告之兄莊福慶於警詢中，則稱被告向其告
      知存摺、提款卡遺失時，係稱該存摺、提款卡放在車內，
      於10月15日凌晨，在柳營鄉遺失云云（臺南縣警察局善化
      分局南縣善警偵字第970015210號卷，第14頁），則就該
      存摺、提款卡失落之過程，被告向偵查機關與證人莊福慶
      所為陳述，已有出入。
    2.依據該帳戶之往來明細觀之，該帳戶於95年9月4日開立後
      ，迄於96年11月9日提領僅剩33元，其後直至97年10月16
      日起，始有多筆疑似遭恐嚇或詐欺之被害人存入款項，有
      該帳戶之客戶歷史交易明細查詢卷內可參（臺灣臺南地方
      法院檢察署97年度核交字第5552號卷，第7頁），足見本
      帳戶遭使用作為收受被害人匯款帳戶之前，已有長時間並
      無使用，則被告將提款密碼書寫於小紙條後，與提款卡、
      存摺等併同放置，並隨身攜帶以致遺失之情，即與常理不
      合而生懷疑。
    3.又證人莊福慶於偵訊中，證稱其將系爭帳戶交付被告使用
      時，已告知提款密碼為520168，並特別提醒被告不要將密
      碼寫在存摺上等語（前揭核交卷，第5頁）。審之該提款
      密碼既取諧音「我愛你一路發」，應屬簡單易記，乃被告
      仍特意書寫在小紙條上，且無視證人莊福慶提醒，及提款
      卡與密碼可能一併失落的風險，而將提款密碼與存摺、提
      款卡放在一起，被告保管該存摺、提款卡與密碼之方式，
      亦顯有可議。
  (四)再按犯罪集團係為避免自金融機構帳戶之來源回溯追查其身
    分，而使用他人金融機構帳戶供被害人匯款及取贓，其對於
    金融機構帳戶所有人發現存摺及提款卡遺失或遭竊時，會向
    警方報案，並向金融機構辦理掛失止付，當知之甚稔，其既
    有意利用他人帳戶作為恐嚇取財工具，當無選擇一隨時可能
    遭真正存款戶掛失而無法使用之帳戶之可能，輔以現今社會
    上，確實存有不少為貪圖小利而出售自己帳戶供他人使用之
    人，是犯罪集團僅需支付少許金錢，即可取得可完全操控而
    無虞遭掛失風險之他人帳戶，實無明知係他人所遺失或遭竊
    之金融機構帳戶，仍以之供作恐嚇款項匯入之用之必要，否
    則，若在其尚未施恐嚇前，或恐嚇後未及提領該帳戶內之贓
    款前，該帳戶即遭掛失，豈非無法遂其恐嚇取財之目的，是
    恐嚇集團絕無將涉及恐嚇取財成否之關鍵置於如此不確定境
    地之可能。又犯罪集團使用人頭帳戶供作被害人交付款項之
    管道，早已為平面及電子媒體廣泛報導，以被告之年齡、智
    識及社會生活經驗而論，實難諉為不知。再被告既以自己名
    義開立帳戶，即需擔負保管與正當使用之責，否則任何人以
    自己名義設立帳戶後，皆恣意將之丟棄或交付予他人使用，
    終將使金融交易秩序陷於混亂，對整體社會造成衝擊。被告
    明知金融帳戶可能供為他人不法犯罪使用之工具，仍提供提
    款卡、密碼予他人使用，足見其主觀上有縱或他人將帳戶做
    為詐欺、恐嚇取財等不法用途之工具，亦與本意無違，被告
    有不確定故意，乃堪認定。
三、按刑法上之幫助犯，係指以幫助之意思，對於正犯資以助力
    ，而未參與實施犯罪構成要件之行為者而言，故幫助犯無獨
    立性，以正犯已經犯罪為構成要件，如無他人犯罪行為之存
    在，幫助犯即無由成立。是以幫助犯既從屬於他人之犯罪行
    為，其所幫助之內容，厥為正犯之「犯罪行為」，從而幫助
    犯係於正犯之犯罪成立之時成罪。核被告基於幫助犯罪集團
    犯刑法第346條第1項恐嚇取財罪、第339條第1項詐欺取財犯
    罪之故意，而犯上開之罪，應依刑法第30條第1項前段規定
    ，論以恐嚇取財、詐欺取財罪之幫助犯，並依同條第2項之
    規定，按正犯之刑度減輕之。又被告以一提供帳戶行為，使
    犯罪集團得以對附表所示之人進行恐嚇取財、詐欺取財行為
    ，同時觸犯數罪名，為想像競合犯，應依刑法第55條規定從
    重論以一恐嚇取財罪。臺灣臺南地方法院檢察署98年度第
    3532 號、第5625號（被害人王聖昌部分）、臺灣臺中地方
    法院檢察署98年度5565號（被害人郭文敬部分）聲請併案之
    犯罪事實，雖未經檢察官起訴，惟與本件檢察官聲請簡易判
    決處刑部分，既有想像競合之裁判上一罪關係，已如前述，
    本院仍應審理，並擴張聲請簡易判決處刑之事實範圍。
四、再查被告前於88年、90年間分別因竊盜案件，經本院以88年
    度易字第830號、90年度易字第509號判決各判處有期徒刑10
    月、1年6月確定，上開2案接續執行，於91年5月10日縮短刑
    期假釋出監，復於假釋期間之92年間因竊盜案件，經臺灣高
    等法院臺南分院以92年度上易字第613號判決判處有期徒刑3
    月確定，上開假釋並經撤銷執行殘刑有期徒刑10月又17日，
    於94年1月14日縮刑期滿執行完畢，此有臺灣高等法院被告
    前案紀錄表各1份在卷可按，其受徒刑之執行完畢，5年以內
    故意再犯有期徒刑以上之本罪，為累犯，依法應加重其刑。
    被告以幫助之意思，參與構成要件以外之行為，為幫助犯，
    依刑法第30條第2項規定，按正犯之刑減輕之。被告同時有
    刑之加重及減輕事由，依刑法第71條第1項規定，先加後減
    之。
五、爰審酌被告有多次竊盜前科，素行不佳，對於蒐集人頭帳戶
    者將持以犯財產犯罪之用已可預見，竟仍非法提供帳戶助長
    犯罪，致被害人因此受有損害，對於社會治安危害不輕，並
    增加犯罪查緝之困難，且兼衡被告犯後猶飾詞圖卸，毫無悔
    意之犯後態度及其智識程度、生活狀況等一切情狀，量處如
    主文所示之刑，並諭知易科罰金之折算標準。
七、檢察官以被告另涉有提供其母莊胡金足之中華郵政股份有限
    公司大內郵局帳號00000000000000號帳戶之存摺、提款卡、
    密碼予犯罪集團使用，致有被害人陳淑惠、許中庸遭犯罪集
    團詐欺訛稱渠等賽鴿遭擄獲，需匯款始能贖回云云，而依指
    示分別匯款18,000元、15,000元至上開莊胡金足帳戶內，認
    被告此部分犯行涉有幫助詐欺罪嫌，且與前開論罪科刑部分
    有想像競合之裁判上一罪關係等情，提起上訴並聲請併案審
    理（臺灣臺南地方法院檢察署98年度偵字第5111號）。查檢
    察官認被告涉有此部分幫助詐欺犯行，係以被害人陳淑惠、
    許中庸於警詢中所陳述之被害情節、匯款執據，以及被告供
    稱該莊胡金足之帳戶存摺、提款卡、密碼等係與上揭莊福慶
    帳戶之存摺等同時遺失作為所憑之論據，本院經調查結果，
    亦認定被告所辯莊福慶帳戶係遺失云云並非可採；惟被告所
    辯莊福慶、莊胡金足帳戶係遺失云云既不足取，該2帳戶是
    否係同時交付同一人，即不能以被告所陳該2帳戶係同時遺
    失作為認定基礎，此外檢察官復未提出其他證據以說明該莊
    胡金足之帳戶係與上述莊福慶之帳戶同時交付他人，縱或該
    莊胡金足帳戶可懷疑亦係被告基於幫助犯意而交付他人，仍
    不能認定該部分行為與前揭論罪科刑部分，有想像競合之裁
    判上一罪關係。是檢察官以原審未經審酌此部分犯行而提起
    上訴，應認為無理由而駁回。
八、至被告辯稱證人莊福慶之帳戶係遺失云云，否認犯罪並上訴
    請求撤銷原判決改判無罪，並非可取，已如前述，被告之上
    訴亦無理由而應予駁回，然本件既經被告提起上訴而繫屬本
    院合議庭進行二審程序，若原審判決有不當或違法者，本院
    合議庭仍應將原審判決經上訴部分撤銷並自為判決，刑事訴
    訟法第369條第1項可資參照。查原審以被告罪證明確，依刑
    事訴訟法第449條第1項前段、第454條第2項，刑法第30條、
    第346條第1項、第41條第1項前段，刑法施行法第1條之1，
    量處有期徒刑5月，並諭知易科罰金之折算標準，認事用法
    固非無據。惟原審既未及審酌王聖昌、郭文敬被害部分，所
    適用法條因此未論及刑法第339條第1項、第55條，均有未洽
    ，縱被告上訴並無理由，本院仍應撤銷該原審判決並自為裁
    判。
九、檢察官以被告另有提供莊胡金足帳戶犯行而提起上訴，既經
    認為與本件無裁判上一罪關係而駁回，檢察官以該同一事實
    聲請併案審理部分（臺灣臺南地方法院檢察署98年度偵字第
    5111號），已無從併同審理，應退回檢察官另行處置，附此
    敘明。
據上論斷，依刑事訴訟法第455條之1第1項、第3項、第369條第
1項前段、第364條、第299條第1項前段，刑法第30條、第339條
第1項、第346條第1項、第55條、第47條第1項、第41條第1項前
段，刑法施行法第1條之1，判決如主文。
本案經檢察官甲○○到庭執行職務。
中    華    民    國    98    年    11    月    11    日
                  刑事第六庭  審判長  法  官  蔡直青
                                      法  官  伍逸康
                                      法  官  吳坤芳
附表
┌──────┬───┬─────┬──────┐
│時間        │被害人│匯款金額  │所犯罪名    │
├──────┼───┼─────┼──────┤
│97年10月16日│王聖昌│14,000    │幫助恐嚇取財│
├──────┼───┼─────┼──────┤
│97年10月22日│郭文敬│ 4,002    │幫助詐欺取財│
├──────┼───┼─────┼──────┤
│97年10月23日│徐保同│12,000    │幫助恐嚇取財│
└──────┴───┴─────┴──────┘
以上正本證明與原本無異
如不服本判決應於收受本判後10日內向本院提出上訴書狀，並應
敘述具體理由。其未敘述上訴理由者，應於上訴期間屆滿後20日
內向本院補提理由書狀（均須按他造當事人之人數附繕本）「切
勿逕送上級法院」。
                                書記官  程伊妝
中    華    民    國    98    年    11    月    11    日


司法院資訊處製作；財團法人民間司法改革基金會備份。
